【裁判字號】    97,上易,558
【裁判日期】    971104
【裁判案由】    回復原狀等
【裁判全文】
臺灣高等法院民事判決                 97年度上易字第558號
上  訴  人  丁○○
                      樓
            丙○○
共      同
訴訟代理人  戊○○
被  上訴人  甲○○
                      樓
訴訟代理人  乙○○
上列當事人間因回復原狀等事件，上訴人對於中華民國97年5月2
3日臺灣臺北地方法院96年度訴字第5311號第一審判決提起上訴
，經本院於97年10月21日言詞辯論終結，判決如下：
    主  文
上訴駁回。
第二審訴訟費用由上訴人負擔。
    事實及理由
一、被上訴人起訴主張：被上訴人所有坐落臺北市○○區○○段
    3小段443地號，門牌號碼為臺北市○○區○○街42 6巷1弄
    24號4樓房屋（下稱系爭建物），係民國（下同）58年3 月
    間建造，頂樓屋頂龜裂、老化，導致4樓室內漏水，歷經多
    次修繕，上訴人均未分攤任何費用。然依法共用部分之修繕
    費用與義務應由區分所有權人或住戶共同負擔，惟被上訴人
    自94年7月多次自行及透過江山里里長與上訴人溝通，上訴
    人均避不見面，亦向中山區公所申請調解，希望就屋頂共用
    區域之修繕達成協議，並於96年4月24日以存證信函催告，
    詎上訴人均置之不理，但因系爭建物4樓室內因漏水嚴重受
    損，故請求上訴人分擔四分之一系爭建物共用區域頂樓屋頂
    修繕費用新臺幣（下同）5萬3,500元。另上訴人未經被上訴
    人及其他住戶之同意，於上開土地設置遮雨棚、門扇及圍牆
    ，致成私人室內空間，侵害被上訴人及其他住戶之所有權，
    爰依民法第184條及第767條請求上訴人拆除遮雨棚，回復法
    定空地之原狀，並開放四分之三使用權於被上訴人及其他住
    戶；又系爭建物共有部分公共地下室目前也是由上訴人非法
    占用，且上訴人電錶設在公共樓梯內，卻聲稱從無使用公共
    樓梯，更令人無法接受，乃聲明請求上訴人應給付被上訴人
    5萬3,500元，及應拆除遮雨棚，回復法定空地之原狀，返還
    四分之三之使用權於被上訴人等情。原審判命上訴人應給付
    被上訴人5萬3,500元，並依兩造之聲請為准、免假執行之宣
    告，而駁回被上訴人其餘之訴。被上訴人就其敗訴部分，未
    據聲明不服，此部分已告確定；上訴人則對其敗訴部分聲明
    不服，提起上訴，被上訴人對其上訴則聲明：(一)上訴駁回；
    (二)第一、二審訴訟費用由上訴人負擔。
二、上訴人則以：系爭建物之頂樓依其設置目的、通常使用方法
    及使用習慣，屬2、3、4樓住戶之約定共用部分（即俗稱小
    公），並約定俗成而分管使用，此默示之約定等同規約，且
    上訴人根本無樓梯間門之鑰匙，無法進出或使用收益頂樓平
    台，即無可能共用該平台，亦未曾負擔過任何修繕、維護費
    用。退步言之，被上訴人主張之頂樓修繕費用，均係其自行
    任意花用，完全未經區分所有權人開會通過，與公寓大廈管
    理條例之規定不符。又該管理條例第10條第2項規定，共用
    部分之修繕，由管理負責人或管理委員會為之，此係屬法律
    強制規定，被上訴人自行修繕已違反前開規定；另依同條例
    第11條規定，共用部分之重大修繕或改良，應依區分所有權
    人會議之議決為之，被上訴人亦未依法踐行法定程序。系爭
    建物實際之分管使用情形，自公寓竣工使用迄今數十年並無
    人異議確屬事實，僅因4樓之被上訴人欲於頂樓違章加建，
    而上訴人依法亦無協同之義務，被上訴人乃興師問罪，破壞
    數十年來之和諧，任意否認分管之存在；實際上數十年來左
    右上下鄰居原本相安無事，被上訴人購屋之初，1樓之圍牆
    內空地，甚至全社區之1樓圍牆內空地，均由1樓管領使用，
    被上訴人係明知其情形而購買，至頂樓平台及其水塔之保養
    用益，樓梯間之使用維修，公共水電費之分攤等，全社區上
    百戶之1樓均未參與，被上訴人購買之初即已查詢清楚，且
    從外觀水電設施之配置亦一目了然，則被上訴人受讓系爭建
    物4樓時，即可得知分管契約之內容，依法自應受其拘束，
    不得於購屋後任意推翻。另關於廁所之通風管、樓梯間電錶
    等設置，均屬房屋結構之部分，與頂樓平台或電錶以外之樓
    梯間使用係屬兩回事等語，資為抗辦，並上訴聲明：(一)原判
    決不利於上訴人之部分廢棄；(二)前項廢棄部分，被上訴人在
    第一審之訴駁回；(三)如為不利於上訴人之判決，請求准供擔
    保免為假執行；(四)第一、二審訴訟費用均由被上訴人負擔。
三、兩造不爭之事實：
    (一)兩造為坐落於臺北市○○區○○段3小段443地號土地之共
      有人。
    (二)被上訴人為系爭建物4樓之所有權人，上訴人為同建物1樓
      之所有權人（應有部分各2分之1）。
四、兩造爭執要旨：(一)系爭建物屋頂平台是否為兩造所共有？(二)
    系爭屋頂平台有無分管之約定？(三)被上訴人請求上訴人分攤
    系爭屋頂平台修繕費用是否有理由？茲分述之：
    (一)系爭建物屋頂平台為兩造所共有：
      經查，依被上訴人所提系爭公寓建物平面圖及測量成果圖，
      系爭公寓屋頂平台並未登記（見原審卷第128頁至第132頁
      ）。按數人區分一建築築物，而各有一部者，該建築物及
      其附屬物之共同部分，推定為各所有人共有，民法第799
      條定有明文。屋頂平台為公寓之屋頂，係建築物主要構造
      ，為維持建物安全及其外觀所必要的構造，其性質應屬整
      棟建物之共同使用部分，縱實務上未為所有權登記，仍不
      失其共有之性質，是系爭公寓屋頂平台屬兩造共有，應堪
      認定。
    (二)系爭屋頂平台並無分管之約定：
      被上訴人主張系爭屋頂平台並未分管；上訴人則辯稱系爭
      房屋之頂樓屬二、三、四樓住戶之約定共用部分，其並未
      使用頂樓，實際上有分管等語。經查，依被上訴人所提系
      爭公寓屋頂平台未修繕前之照片所示，系爭公寓屋頂平台
      除有通風口及樓梯口外，為一空曠平台，並未見有何占有
      使用之情形（見原法院簡易庭卷第17、18頁），則被上訴
      人主張系爭屋頂平台並未分管使用，應屬可採。上訴人雖
      辯稱其一樓之自來水直接經由一樓之水表進入一樓屋內水
      管，並未經過樓頂之蓄水塔，固據上訴人提出照片為憑（
      見原法院卷第32、33頁），並經本院勘驗現場屬實（見本
      院卷第32頁），又其未曾使用頂樓平台，也無樓梯鑰匙，
      根本無法進入樓梯到達屋頂等情，被上訴人則主張渠等並
      未限制上訴人上頂樓，是上訴人上開所辯，縱係屬實，僅
      可認為上訴人對於權利之消極不行使，尚難認兩造對屋頂
      平台已有分管使用之協議，上訴人辯稱系爭房屋之頂樓屬
      二、三、四樓住戶之約定共用云云，尚不足採。
    (三)被上訴人請求上訴人分攤系爭屋頂平台修繕費用為有理由
      ：
      按共有物之管理費，及其他擔負，除契約另有訂定外，應
      由各共有人，按其應有部分分擔之。共有人中之一人，就
      共有物之擔負為支付，而逾其所應分擔之部分者，對於其
      他共有人，得按其各應分擔之部分，請求償還，民法第
      822條定有明文。又按共用部分、約定共用部分之修繕、
      管理、維護，由管理負責人或管理委員會為之。其費用由
      公共基金支付或由區分所有權人按其共有之應有部分比例
      分擔之。但修繕費係因可歸責於區分所有權人或住戶之事
      由所致者，由該區分所有權人或住戶負擔，其費用若區分
      所有權人會議或規約另有規定者，從其規定，公寓大廈管
      理條例第10條第2項、第3項亦定有明文。
      (1)本件系爭公寓屋頂平台屬兩造共有，且尚難認被上訴人
        與上訴人已對屋頂平台為分管使用，已如前述，則被上
        訴人依上開規定請求上訴人依共有之應有部分比例負擔
        修繕費用，即屬有據。被上訴人主張系爭屋頂平台已為
        修繕，其修繕費用為214,000元，並已支付，業據被上
        訴人提出發票、支票影本及照片為憑（見原法院卷第83
        頁至第92頁），經核被上訴人提出之支票，其發票人為
        被上訴人，是依被上訴人所提證據，足認系爭修繕費用
        係由被上訴人支付，從而依民法第822條第2項之規定，
        被上訴人請求上訴人給付修繕費用之4分之1（四戶中之
        一戶）即53,500元，即有理由，應予准許。
      (2)至上訴人雖辯稱系爭公寓共52戶（即13棟），應由52戶
        平均分攤；又依公寓大廈管理條例第10條第2項規定，
        共用部分之修繕，由管理負責人或管理委員會為之，係
        屬法律強制規定，被上訴人自行修繕已違反前開規定。
        又依公寓大廈管理條例第11條規定，共用部分之重大修
        繕或改良，應依區分所有權人會議之議決為之，被上訴
        人未依法踐行法定之程序云云。經查，依系爭公寓之建
        物登記簿謄本，系爭公寓之層數登記為四層，是系爭公
        寓屋頂平台之共同使用者為系爭建物之一至四樓（全樓
        層）之住戶，亦即應由系爭建物四戶即兩造及二、三樓
        屋主共同負擔，上訴人辯稱應由52戶平均分攤，自不可
        採。又依公寓大廈管理條例第55條第1項及第3項之規定
        ，公寓大廈管理條例施行前已取得建造執照之公寓大廈
        ，其未成立管理組織並報備者，僅是由主管機關輔導成
        立，是成立管理委員會或推選管理負責人，尚難認係強
        制規定；況本件系爭公寓四樓四位住戶，已有被上訴人
        三位同意修繕頂樓平台，應認系爭公寓已有四分之三區
        分所有權人同意修繕系爭屋頂平台，且修繕屋頂平台係
        屬維護改良行為，並非損害上訴人之權利，上訴人辯稱
        被上訴人違反強制規定云云，亦不可採。上訴人另抗辯
        ：本件漏水係因被上訴人屢次搭建違章建築，挖深違章
        基柱之防水保護層所致云云，惟為被上訴人所否認，上
        訴人並未舉證以實其說，自不足取。
五、綜上所述，本件被上訴人依民法第82條第2項、公寓大廈管
    理條例第10條第2項，求為判命上訴人給付屋頂平台修繕分
    攤費用53,500元為有理由，原審判決被上訴人勝訴，核無不
    合，上訴論旨仍執陳詞，斤斤指摘原判決此部分不當，聲明
    廢棄改判，為無理由，應予駁回上訴。
六、本件事證已臻明確，兩造其餘之攻防方法，經審酌後，認與
    判決結果無影響，無庸逐一論述，併此敘明。
七、據上論結，本件上訴為無理由，依民事訴訟法第449條第1項
    、第78條、第85條第1項前段，判決如主文。
中    華    民    國    97    年    11    月    4     日
                  民事第15庭
                      審判長法  官  林恩山
                            法  官  黃國忠
                            法  官  郭松濤
正本係照原本作成。
不得上訴。
中    華    民    國    97    年    11    月    4     日
                            書記官  方素珍


司法院資訊處製作；財團法人民間司法改革基金會備份。
